臺灣臺南地方法院刑事判決
109年度簡上字第369號
上  訴  人  顏招治
即  被  告          

選任辯護人  鄭世賢律師
上列上訴人因被告賭博案件，不服本院中華民國109年11月12日1
08年度簡字第2970號第一審簡易判決（臺灣臺南地方檢察署109
年度偵字第12693號），提起上訴，本院管轄之第二審合議庭判
決如下
： 
    主  文
原判決撤銷。
顏招治犯賭博罪，處罰金新臺幣伍仟元，罰金如易服勞役，以新
臺幣壹仟元折算壹日。
未扣案犯罪所得新臺幣伍佰參拾柒萬柒仟伍佰元沒收，如全部或
一部不能沒收時，追徵其價額。
    事  實
一、顏招治基於在公共得出入場所賭博財物之犯意，自民國105
    年11月起至106年2月間某日止，利用電話之方式，向廖慧雯
    （共同犯聚眾賭博圖利罪部分，另經臺灣台中地方法院以10
    9年度簡字第55、56號判處有期徒刑4月確定）下注簽賭香港
    賽馬協會所開六合彩，簽賭方式由顏招治任選號碼下注，嗣
    再核對香港地區當期開獎之六合彩中獎號碼，每注簽賭金額
    為新臺幣（下同）70元，簽中「二星」、「三星」者，可分
    別獲得賠付彩金，若未簽中，則歸廖慧雯所得。嗣經警於10
    6年9月6日上午9時40分許，持臺灣彰化地方法院法官核發搜
    索票，至廖慧雯位於臺中市○區○○○道0段000號11樓之1住處
    搜索，並清查廖慧雯所有之臺中商業銀行帳戶資金流向，確
    認顏招治因簽賭共得彩金達0000000元而查得上情。
二、案經彰化縣警察局北斗分局移送臺灣台南地方檢察署檢察官
    偵查聲請簡易判決處刑。
    理    由
一、程序部分（證據能力部分）：
    本案據以認定事實之供述證據，公訴人、辯護人及被告於本
    院言詞辯論終結前均未爭執其證據能力，經審酌其作成並無
    違法、不當或顯不可信之情形，依刑事訴訟法第159條之5之
    規定，自有證據能力；至其他非供述證據部分，與本案事實
    具自然關聯性，且非公務員違背法定程序或經偽造、變造等
    須證據排除之情事所取得，依同法第158條之4規定反面解釋
    ，亦具證據能力，先予敘明。  
二、認定犯罪事實所憑之證據及理由：
㈠、上開事實，業據被告顏招治自白不諱，核與證人廖慧雯此部
    分證述情節相符。
㈡、此外，並有廖慧雯申設台中商業銀行帳戶交易明細資料1份（
    見警卷第83至119頁）、被告顏招治之日盛國際商業銀行帳
    戶開戶資料1份（見警卷第9頁）、廖慧雯之台中商業銀行帳
    戶開戶資料1份（見警卷第81頁）及日盛國際商業銀行股份
    有限公司110年1月21日日銀字第1102E00000000號函暨檢送
    被告帳戶交易明細1份（見本院卷2第77至84頁）在卷可參，
    核與被告自白相符，被告自白要是出於事實，應可採為認定
    事實之基礎。
㈢、從而，本件事證明確，被告上開犯行，洵堪認定，應依法論
    科。
三、論罪科刑：
㈠、查被告行為後，刑法第266條業於108年12月25日修正公布，
    自108年12月27日起生效施行，因修正前刑法第266條第1項
    前段規定之罰金數額，形式上雖為1,000元以下，然而須另
    依照刑法施行法第1條之1第2項規定提高30倍，實質上罰金
    數額為3萬元以下，此次修正僅是將該條文之罰金數額直接
    調整為30倍換算後予以明定，以便適用此條文時不須再援引
    上述刑法施行法規定另行計算，然而罰金數額之規定實質上
    並未變更，自不生新舊法比較適用問題，應逕行適用裁判時
    法即現行刑法之規定予以論罪科刑，故更正被告所犯法條為
    現行刑法第266條第1項前段。被告先後賭博之行為，罪名相
    同，且於密切接近之時間實施，在時間差距上難以強行分開
    ，在評價上，應認以數個舉動而接續施行，合為包括一行為
    予以評價，較為合理，應以接續犯予以評價而論以一罪。
四、被告及辯護人上訴理由：
㈠、被告犯本案賭博罪處罰金新台幣伍仟元，如易服勞役，以新
    臺帶壹仟元折算壹日部分認罪，此部分非為上訴範圍，惟判
    決主文第二項「未扣案之犯罪所得新臺幣伍佰參拾柒萬柒仟
    陸佰參拾伍元，沒收，於全部或一部不能沒收時，追徵之。
    」部分，被告認有過苛之虞，故被告僅就沒收事項之判決提
    起上訴，合先敘明。
㈡、犯罪所得之沒收或追徵，目的在於剝奪犯罪行為人之實際犯
    罪所得（原物或其替代價值利益），使其不能坐享犯罪之成
    果，以杜絕犯罪誘因，性質上屬類似不當得利之衡平措施，
    著重所受利得之剝奪；但為符比例原則，並節省法院不必要
    之勞費，調節沒收之嚴苛性，亦訂定過苛調節條款，就有關
    宣告沒收或追徵，於個案運用有過苛之虞、欠缺刑法上之重
    要性、犯罪所得價值低微或為維持受宣告人生活條件之必要
    時，法院亦得酌情不予宣告或酌減之。
㈢、又依刑法第266條第1項前段賭博罪之保護法益，除維護社會
    善良風俗，促進以勤奮勞動方式健全經濟生活外，尚有避免
    損害個人財產或因他人同意而損害其財產之利益，即兼有避
    免行為人無法保護自己財產之情形；而賭博原具有射倖性，
    輸贏不定，實務上十賭九輸者，大有人在，是倘不論簽賭者
    歷次簽賭賭輸之金額，僅一律將其歷次賭赢之彩金即其犯罪
    所得予以全數沒收，反而易與該罪保護法益中之「避免損害
    其個人財產或因他人同意而損害其財產之利益」有違，而有
    過苛之虞；況該罪法定刑僅為罰金刑，顯見立法者認為賭客
    所為賭博犯行之可非難性，遠低於經營簽賭之組頭，故而倘
    不論簽賭者歷次簽賭賭輸之金額，僅一律將其赢得之彩金全
    數予以沒收，實有過苛之虞。是在斟酌被告賭赢及賭輸金額
    多寡、刑法沒收之立法目的，及相較被告之犯罪情節，經查
    ，被告於105年初起至106年2月間數度向同案被告廖慧雯經
    營之六合彩組頭簽賭，金額甚為龐大，以致於105年11月間
    無力支付簽賭賭金予廖慧雯而已，不得已向其胞弟顏清勇借
    貸51萬餘元匯款予廖慧雯，且亦於105年10月間至106年2月
    間持現金至國道三號六甲交流道下某處分六次交付證人廖慧
    雯指揮前往會合地點收款之人，總計給付600萬元以清償本
    案犯罪期間所下注之賭金，故被告實未赢取彩金，再者，被
    告因罹降結腸惡性腫瘤，多次治療，身體瀛弱，且年事已高
    ，亦無工作能力，又被告之經濟能力不佳，為貫徹刑事沒收
    剝奪不法所得目的，同時維持被告基本生活所，避免沒收、
    追徵有過苛之虞，實應依刑法第38條之2第2項之規定酌減之
    ，以啓自新。
五、撤銷改判理由：
㈠、原審以被告犯行事證明確，予以論罪科刑，固非無見。惟查
    被告所得彩金應為5,377,500元，業如前述，原審誤將相關
    轉帳手續費加入而認定5,377,635元，自有認定事實之違誤
    ，而上訴意旨雖僅就沒收部分上訴，然本案沒收金額之認定
    與原判決事實之認定相關而不可分，故仍應就全案為審理，
    併此敘明。
㈡、再者，
⒈、按刑法修正後，關於不法所得之沒收，新增第38條之1 規定
　　，犯罪所得，屬於犯罪行為人者，沒收之。但有特別規定者
    ，依其規定（第1 項）；前二項之沒收，於全部或一部不能
    沒收或不宜執行沒收時，追徵其價額（第3 項），又參酌本
    條立法理由略謂：「依實務多數見解，基於徹底剝奪犯罪所
    得，以根絕犯罪誘因之意旨，不問成本、利潤，均應沒收」
    等旨，故犯罪所得亦包括成本在內，而犯罪不法利得之沒收
    則植基於類似不當得利之衡平措施性質之觀點，本於「無人
    能因犯罪而受利益」之原則，著重在犯罪不法利得之徹底剝
    奪，故除沒收不法利得外，倘有沒收不能或不宜時，則替代
    以追徵價額之執行措施，以杜絕犯罪之誘因，且就犯罪所得
    之沒收，無須扣除成本，於賭博案件中，自不須另行扣除行
    為人支付之賭資，先予敘明。又宣告前2 條（即第38條、第
    38條之1 ）之沒收或追徵，有過苛之虞、欠缺刑法上之重要
    性、犯罪所得價值低微，或為維持受宣告人生活條件之必要
    者，得不宣告沒收或酌減之，刑法第38條之2 第3 項亦有明
    文。
⒉、經查，被告於本案犯罪期間內贏得0000000元彩金，且經廖慧
    雯以匯款方式，於105 年11 月28日、12月12日 、12月19日
    、12月26日、106年1月3日、1月9日、1月10日、1月23日、1
    06年2月6日以廖慧雯所有之台中商業銀行帳戶匯款至被告所
    申辦之日盛銀行帳戶內，被告於警詢、偵查中坦承不諱，又
    經證人廖慧雯於警詢中證述明確，並有被告、廖慧雯上述帳
    戶之開戶基本資料、交易明細資料及歷史交易明細查詢結果
    在卷可憑。堪認上述共計0000000元之彩金，係被告因本件
    賭博犯行之犯罪所得無訛，且依前述說明，不問被告在賭博
    時付出之成本為何，是否有輸有贏，贏得之彩金即為犯罪所
    得，均應依法沒收。被告配偶自104年起罹有左側輸尿管惡
    性腫瘤及糖尿病，有醫院診斷證明書1紙可參，惟揆諸前揭
    規定之原則在於任何人不得因犯罪保有犯罪所得，而本案亦
    無刑法第38條之2 第2 項過苛調節條款所定情形，被告及辯
    護人循此上訴，難認有理。
⒊、被告上訴雖無理由，惟原審既有前述缺失，自應由本院撤銷
    改判。　　
六、爰以行為人之責任為基礎，審酌被告竟多次利用撥打電話下
    注之方式向廖慧雯下注簽賭，助長投機風氣，敗壞社會善良
    風俗，所為實無可取。惟考量其犯後坦承不諱，態度尚可；
    並衡酌其犯罪動機、犯罪手段、參與賭博之期間、所獲得之
    賭金、暨其自承國小畢業之智識程度，家庭經濟狀況為小康
    等一切情狀，量處如主文所示之刑，並諭知易服勞役之折算
    標準，以資懲儆。
五、沒收部分：
    查被告顏招治簽賭所得彩金，共537萬7,500元，而該犯罪所
    得並未扣案，為避免其因犯罪而坐享犯罪所得，揆之前揭說
    明，自應宣告沒收其犯罪所得，並於全部或一部不能沒收時
    ，追徵之。　　
據上論斷，應依刑事訴訟法第455條之1第1項、第3項、第369條
第1項前段、第364條、第299條第1項前段，刑法第266條第1項前
段、第42條第3項前段、第38條之1第1項前段、第3項，刑法施行
法第1條之1第1項，判決如主文。
本案經檢察官蔡宗聖聲請簡易判決處刑，檢察官林容萱到庭執行
職務。 
中　　華　　民　　國　　110 　年　　2 　　月　　25　　日
　　　　　　　　　刑事第四庭    審判長法　官　彭喜有
　　　　　　　　　  
　　　　　　　　　                    法  官  蔡盈貞
　　　　　　　　　
　　　　　　　　　                    法  官  洪士傑
　　　　　　　　　
以上正本證明與原本無異
不得上訴
        　　　　　　　　　　　　　　　書記官　吳鸝稻
中　　華　　民　　國　　110 　年　　2 　　月　　25　　日
附錄本案論罪科刑法條：
中華民國刑法第266條
在公共場所或公眾得出入之場所賭博財物者，處3萬元以下罰金
。但以供人暫時娛樂之物為賭者，不在此限。
當場賭博之器具與在賭檯或兌換籌碼處之財物，不問屬於犯人與
否，沒收之。